臺灣高等法院刑事判決
110年度上易字第799號
上  訴  人  
即  被  告  劉博泓



上列上訴人因贓物案件，不服臺灣臺北地方法院109年度易字第2
83號，中華民國110年1月20日第一審判決（起訴案號：臺灣臺北
地方檢察署109年度偵字第5617號，移送併辦：臺灣臺北地方檢
察署109年度偵字第14984號），提起上訴，本院判決如下：
    主  文
原判決撤銷。
劉博泓犯故買贓物罪，處拘役伍拾日，如易科罰金，以新臺幣壹
仟元折算壹日，未扣案犯罪所得新臺幣柒萬玖仟元沒收，於全部
或一部不能沒收或不宜執行沒收時，追徵其價額；又犯故買贓物
罪，處有期徒刑參月，如易科罰金，以新臺幣壹仟元折算壹日，
未扣案犯罪所得新臺幣拾伍萬陸仟元沒收，於全部或一部不能沒
收或不宜執行沒收時，追徵其價額。
    犯罪事實
一、劉博泓知悉蘋果牌第11代行動電話（型號iPhone 11 PRO MA
    X 256G，下稱蘋果手機或行動電話）於民國108年9月20日甫
    上市，官方售價為新臺幣（下同）45,400元，為熱銷新機，
    而林宥任（另由臺灣臺北地方法院審理中）無購買證明，卻
    於短時間內以低價出售多支全新蘋果手機，劉博泓主觀上已
    可預見林宥任所販售如附表一各編號所示蘋果手機均屬來路
    不明之贓物（係由身分不詳之人持偽造之信用卡詐騙取得，
    詳如附表二所示），竟仍基於故買贓物之不確定故意，於附
    表一編號1及編號2、3所示之時間、地點，自林宥任處購入
    各該編號所示行動電話後，將之售與如附表一所示各通訊行
    ，以賺取其間差價。嗣因遭盜刷之信用卡持卡人及發卡銀行
    報警處理而為警循線查獲上情。
二、案經內政部警政署刑事警察局報告臺灣臺北地方檢察署檢察
    官偵查起訴及移送併辦。　　
    理  由
壹、證據能力
    本判決認定事實所引用之供述及非供述證據，並無證據證明
    係公務員違背法定程序所取得，且經檢察官、上訴人即被告
    劉博泓（下稱被告）對於證據能力均表示無意見（見本院卷
    第44至49頁），迄至言詞辯論終結前亦無異議，本院審酌該
    等證據資料製作時之情況，亦無違法不當及證明力明顯過低
    之瑕疵，作為證據應屬適當，認均有證據能力。
貳、實體方面
一、認定犯罪事實所憑之證據及理由
    訊據被告固坦承於附表一所示時間、地點，向林宥任購買如
    附表一所示之行動電話，復將之出賣給通訊行等情，惟矢口
    否認有何故買贓物之犯行，辯稱：當初購入價格只比蘋果官
    方售價便宜大約幾百元，再賣給通訊行僅是想賺取300元到5
    00元之差價，且通訊行有收購，如果手機有問題，我也不會
    繼續向林宥任購買，我不知道林宥任所出售之附表一所示行
    動電話為贓物云云。經查：
　㈠附表一各編號所示之行動電話均為身分不詳之人持以不詳方
    式偽造之被害人朱漢埕、徐春暉信用卡盜刷所取得（詳如附
    表二所示）乙節，業據證人即被害人朱漢埕、證人即聯邦銀
    行人員魏廷盈、證人即花旗銀行人員李誠益於警詢時證述明
    確（見臺灣臺北地方檢察署109年偵字第5617號卷【下稱偵
    字第5617號卷】第225至226頁、第221至223頁，臺灣臺北地
    方檢察署109年度偵字第14984號卷【下稱偵字第14984號卷
    】㈠第281至282頁），並有花旗銀行客戶交易明細一覽表、
    蘋果公司提供之商品明細、信用卡簽單、聯邦銀行信用卡盜
    刷明細、神腦國際企業銷退貨明細表在卷可稽（見臺灣臺北
    地方檢察署108年度他字第11974號卷【下稱他卷】第135頁
    、第137頁、第139頁，偵字第5617號卷第231至239頁，偵字
    第14984號卷㈠第377頁、第379頁，原審卷第103至111頁），
    是為他人侵害財產法益犯罪所得之物而屬贓物。
　㈡被告於附表一所示之時間、地點，向林宥任購買如附表一所
    示行動電話後，將之售與如附表一所示各通訊行之事實，亦
    據被告於警詢、原審及本院審理時供承在卷（見偵字第5617
    號卷第394頁，原審卷第30至31頁、第129頁，本院卷第133
    頁），核與證人即宏家通訊行店員蔡榮中、證人即宏電通訊
    企業社員工黃彥青於警詢時之證述相符（見偵字第14984號
    卷㈠第291至293頁、第299至302頁），並有被告所持用之行
    動電話通聯調閱查詢單、手機資源回收契約書、傑昇通信中
    古手機讓渡切結書及宏電通訊企業社交易證明單在卷可憑（
    見偵字第14984號卷㈠第389至392頁，偵字第5671號卷第31頁
    、第33至34頁、第35頁）。證人林宥任於原審審理時證稱曾
    經出售過iPhone廠牌之行動電話給被告，雖稱忘記於108年1
    0月20日有無出售iPhone11之行動電話給被告，且108年11月
    4日、5日因已入監服刑，故並未出售iPhone11給被告等語，
    然林宥任既為被告所供述之贓物來源，亦遭檢察官偵辦及起
    訴，無可期待其毫無保留而為不利於己之證述，且依林宥任
    之在監紀錄所示其係108年11月6日入監服刑，故被告稱其於
    108年10月20日、同年11月5日所販賣之行動電話係購自於林
    宥任乙情，與證人林宥任入監之時序上並無矛盾，被告前述
    自白向林宥任購入本案行動電話等情應屬可採。被告自林宥
    任處購入上開行動電話後，復於如附表一所示時、地，前往
    如附表一所示各通訊行出售等事實，均堪認定。
  ㈢被告雖辯稱並不知其向林宥任所購買之附表一之行動電話為
    贓物云云。但查，iPhone 11 PRO MAX 256G新機上市時間為
    108年9月20日，官方售價為45,400元，有網路新聞資料可憑
    ，以被告於108年10月20日、同年11月4至5日間某時取得本
    案行動電話之時間點而言，仍為該型號行動電話初上市而屬
    於新機熱銷階段。被告於原審準備程序時供稱：附表一所示
    手機都是全新的，盒裝完整，外包裝膠膜都還在等語（見原
    審卷第129頁），被告行為時已成年，智識正常並具有一定
    之社會經驗，然其非透過電信公司、蘋果公司專賣店或通訊
    行於正常交易市場上購買本案全新之蘋果手機，而係向林宥
    任私下購買，交易時又未多加詢問來源，亦未要求林宥任出
    示購買證明，甚至於短時間內收購數量多達6支之全新蘋果
    手機，此已與一般消費者價購甫上市蘋果新機之管道方式有
    別。況且本案行動電話係108年10月20日、11月4日由身分不
    詳之人盜刷偽造之信用卡而詐得，於盜刷後之密接時點，被
    告即自林宥任處取得本案行動電話，並旋於108年10月20日
    、11月5日分別以39,500元、4萬元、38,000元之價格轉售給
    通訊行，依被告所述其轉售給三家通訊業者各不過賺取數百
    元之價差來計算，被告購入本案行動電話之價格對比蘋果手
    機之公司售價45,400元，已有相當差距，且被告自述經營汽
    車美容，並非以經營通訊行為業，則本案縱以當時通訊行出
    售給一般消費者之價格以觀，參考證人蔡榮中於警詢時證稱
    ：其於108年10月23日將其向被告所收購之本案手機出售給
    一般消費者（即非同行通訊業者）之價格為84,800元（2支
    ）等語（見偵字第14984卷㈠第292頁），被告購入之價格仍
    屬偏低而不合理。再者，蘋果廠牌iPhone行動電話價值不斐
    ，即便是在中古市場上仍有相當的價格，更何況上開行動電
    話均屬全新，苟若林宥任有穩定且合法之蘋果廠牌iPhone行
    動電話來源，且予以轉售尚屬有利可圖，豈需將之賤價轉售
    給被告之理。在在足徵被告取得上開行動電話之過程諸多不
    合情理之處，被告應可預見其自林宥任處所取得之行動電話
    為來路不明之贓物。
　㈣按「行為人對於構成犯罪之事實，明知並有意使其發生者，
    為故意」、「行為人對於犯罪之事實，預見其發生，而其發
    生並不違背其本意者，以故意論」，刑法第13條第1項、第2
    項分別定有明文。其立法，前者採希望主義，稱之為直接故
    意或確定故意；後者採容認主義，稱之為間接故意或不確定
    故意。詳言之，直接故意或確定故意，係指行為人主觀上明
    知其行為將發生某種犯罪事實，卻有使該犯罪事實發生之積
    極意思；間接故意或不確定故意，係指行為人並無使某種犯
    罪事實發生之積極意思，惟其主觀上已預見因其行為有可能
    發生該犯罪事實，縱使發生該犯罪事實，亦因具有不違背其
    本意之意思，而容許其發生（最高法院102年度台上字第131
    4號、第3293號判決意旨參照）。不論其為明知（直接故意
    ）或預見（間接故意），行為人皆在主觀上有所認識，只是
    基於此認識進而係使其發生或容任其發生之強弱程度有別而
    已，但均屬故意實行犯罪行為之範疇。刑法故買贓物罪之成
    立，固以行為人在買受之時有贓物之認識，始克相當，然此
    所謂贓物之認識，並不以明知之直接故意為限，亦不以知其
    詳細為限，即令對之具有概括性贓物之認識，或雖所預見，
    而不違背其本意者，即對贓物有不確定之認識仍予收買，亦
    應成立本罪（最高法院79年度台上字第2876號刑事判決意旨
    參照）。被告於本案之交易各情，主觀上已可預見林宥任所
    販售之行動電話來路不明，卻於欠缺來源證明文件之情況下
    低價、多量買受，足見被告基於縱係贓物也無所謂而不違背
    其本意之主觀犯意買受之，其有故買贓物之間接故意，堪以
    認定，被告所辯不知為贓物云云，並無可採。
　㈤綜上，本案事證已明，被告犯行堪予認定，應依法論科。　
二、論罪科刑及撤銷原判決之理由
  ㈠核被告所為，均係犯刑法第349條第1項之故買贓物罪（共二
    罪，罪數部分詳後述），公訴意旨認被告犯收受贓物罪，容
    有未洽，然本院於審理時併同諭知基本事實相同之故買贓物
    之罪名，已保障被告之防禦權，且不論是收受或故買贓物，
    均同列於刑法第349條第1項而無庸變更起訴法條。又公訴意
    旨認被告與同案之林宥任具犯意聯絡與行為分擔，應論以共
    同正犯云云，但依卷內事證，被告自述附表一所示行動電話
    係向林宥任所取得，此外並無證據可認林宥任將上開行動電
    話交付與被告後，仍對該行動電話具有支配管領力而與被告
    間有何共同犯意聯絡及行為分擔，故林宥任取得該等行動電
    話是否成立贓物或其他犯罪，另當別論，但被告就其向林宥
    任購買贓物一事，無證據證明與他人共同犯之，是公訴意旨
    此部分所指，亦有未洽，併此敘明。
　㈡被告就附表一編號2、3所示犯行，雖於108年11月5日各出售2
    支行動電話給宏電通訊行及傑昇通訊行，但並無證據可證被
    告係分次購入該4支行動電話，依罪證有疑、利歸被告原則
    ，應認此部分被告僅有單一故買贓物行為，而與被告於108
    年10月20日之故買贓物罪（即附表一編號1）2罪間，犯意各
    別，行為互殊，應予分論併罰。臺灣臺北地方檢察署檢察官
    以109年度偵字第14984號移送併辦部分，與本案起訴部分所
    載犯罪事實同一，本院自應予以審究。
　㈢原審以本案事證明確，因予論罪科刑，固非無見，惟查：被
    告所犯係故買贓物罪，且係基於不確定故意而犯之，原審以
    被告明知為贓物而以收受贓物罪論處，容有未洽；又本案行
    動電話已經被告轉售給通訊行，且無證據證明各該通訊行及
    其後價購該等手機之消費者具惡意或以不相當對價取得，自
    不應將該等行動電話認作本案沒收客體，但被告轉售贓物所
    得價款仍為其犯罪所得而應諭知沒收及追徵，原審諭知沒收
    本案行動電話或追徵其價額，即有違誤。被告上訴否認犯行
    ，並無理由，已如前述，但原判決有上開可議之處，無可維
    持，應由本院撤銷改判之。
　㈣爰以行為人之責任為基礎，審酌被告故買贓物並加以轉賣，
    已造成被害人追贓之困難，使犯罪不易查察，兼衡其故買贓
    物之數量、次數暨其自述圖轉售轉取差價牟利之犯罪情節、
    動機、目的及犯後態度，以及其自述高職畢業之智識程度、
    自己開設汽車容美容店之家庭經濟生活狀況，並依卷附前案
    紀錄表所示，前無犯罪紀錄，但於本案初犯故買贓物罪後，
    不出半個月，旋又再犯第二次之故買贓物罪等一切情狀，就
    附表一編號1之故買贓物犯行量處拘役50日，就編號2、3之
    故買贓物犯行量處有期徒刑3月，並均諭知易科罰金之折算
    標準。
　㈤沒收
　⒈按犯罪所得，屬於犯罪行為人者，沒收之；前2項之沒收，於
    全部或一部不能沒收或不宜執行沒收時，追徵其價額；第1
    項及第2項之犯罪所得，包括違法行為所得、其變得之物或
    財產上利益及其孳息，刑法第38條之1第1項前段、第3項、
    第4項分別定有明文。查被告將如附表一所示之行動電話分
    別以如附表一各該編號所示價格出售給通訊行，揆諸前揭說
    明，所獲取之價款即為本案之犯罪所得，依法於各該次罪刑
    項下宣告沒收，且因上開犯罪所得並未扣案，併諭知於全部
    或一部不能沒收或不宜執行沒收時，追徵其價額。且基於澈
    底剝奪犯罪所得，以根絕犯罪誘因之意旨，不問成本、利潤
    ，均應沒收（參見刑法第38條之1立法理由說明），是縱被
    告自稱係向林宥任購買，僅賺取轉手之差價，但上揭犯罪所
    得之計算不扣除所支付之成本，至於被告與林宥任間因行動
    電話買賣所生權利瑕疵之賠償責任，被告自得向林宥任另循
    民事程序處理之，與本案犯罪所得沒收與追徵之計算無涉，
    併此敘明。
　⒉扣案被告所持用之行動電話（蘋果廠牌、型號：iPhone 7 pl
    us，IMEI碼：000000000000000號，含門號0000000000號SIM
    卡1張），並無證據證明係供被告本案犯罪所用之物，不予
    宣告沒收。　
據上論斷，應依刑事訴訟法第369條第1項前段、第364條、第299
條第1項前段，刑法第349條第1項、第41條第1項前段、第38條之
1第1項、第3項、第4項，刑法施行法第1條之1第1項，判決如主
文。
本案經檢察官朱家蓉提起公訴及移送併辦，檢察官王正皓到庭執
行職務。
中　　華　　民　　國　　110 　年　　7 　　月　　28　　日
                  刑事第六庭  審判長法　官  劉方慈
                                    法　官  曹馨方
                                    法　官  許曉微
以上正本證明與原本無異。
不得上訴。
                                    書記官  徐仁豐
中　　華　　民　　國　　110 　年　　7 　　月　　28　　日
附錄：本案論罪科刑法條全文
中華民國刑法第349條
收受、搬運、寄藏、故買贓物或媒介者，處5年以下有期徒刑、
拘役或科或併科50萬元以下罰金。
因贓物變得之財物，以贓物論。
附表一：被告故買及販賣本案行動電話        
編號 購買時間 購買地點 販賣時間 販賣地點  販售物品及價金（新臺幣） 備註（交易之手機序號） 1 民國108年10月20日下午3時38分許至同日晚間8時33分許前之某時 新北市○○區○○路0段000巷00號優客麥卡汽車美容坊 108年10月20日晚間8時33分許 新北市○○區○○路0段000號之宏家通訊行 蘋果廠牌行動電話（型號：iPhone 11 PRO MAX 256G）共2支，每支39,500元 000000000000000 000000000000000 2 108年11月4日下午4時26分許至翌（5）日下午3時42分許前之某時 新北市○○區○○路0段000巷00號優客麥卡汽車美容坊 108年11月5日下午2時57分許（起訴書載為下午3時42分許，應予更正） 新北市○○區○○路0段00號之宏電通訊行 蘋果廠牌行動電話（型號：iPhone 11 PRO MAX 256G）共2支，每支4萬元 000000000000000 000000000000000 3 108年11月4日下午4時26分許至翌（5）日下午3時42分許前之某時 新北市○○區○○路0段000巷00號優客麥卡汽車美容坊 108年11月5日下午3時57分許（起訴書載為下午4時22分許，應予更正） 新北市○○區○○路0段000號之傑昇通訊行 蘋果廠牌行動電話（型號：iPhone 11 PRO MAX 256G）共2支，每支38,000元 000000000000000 000000000000000 
附表二：
編號 原持卡人 發卡銀行 盜刷時間 盜刷地點 盜刷金額 盜刷物品 1 朱漢埕 花旗商業銀行股份有限公司（下稱花旗銀行） 108年10月20日 臺北市○○區○○路00號apple信義A13店 157,360元 含附表一編號1之蘋果廠牌行動電話（型號：iPhone 11 PRO MAX 256G）在內之行動電話共5支 2 徐春暉 聯邦商業銀行股份有限公司（下稱聯邦銀行） 108年11月4日 臺北市○○區○○路0段00號優仕股份有限公司 316,320元 含附表一編號2、3在內之蘋果廠牌行動電話（型號：iPhone 11 PRO MAX 256G）共6支；蘋果廠牌AIRPODS藍芽耳機8副